ACORDAO-COMPLETO-2349178

ACÓRDÃO 7576/2019 ATA 28/2019 - PRIMEIRA CÂMARA

VISTOS, relatados e discutidos estes autos de tomada de contas especial instaurada pela Secretaria Executiva do Ministério do Desenvolvimento Social (MDS) , em desfavor do Sr. Sérgio Fontes Magalhães Alves, ex-prefeito do município de Jussari/BA (gestão 2005-2008) , em razão da impugnação total das despesas com os recursos repassados pelo Fundo Nacional de Assistência Social (FNAS) , no exercício de 2008, na modalidade fundo a fundo, a título de cofinanciamento federal de ações continuadas de assistência social, ante à não execução dos coletivos do Programa Projovem e pelo desvio de finalidade dos recursos do PBVI nas ações do CRAS.
ACORDAM os ministros do Tribunal de Contas da União, reunidos em sessão da 1ª Câmara, ante as razões expostas pelo relator, em:
9.1. considerar revel, para todos os efeitos, com fundamento no art. 12, § 3º, da Lei 8.443/1992, o Sr. Sergio Fontes Magalhaes Alves;
9.2. julgar irregulares, com fundamento nos arts. 1º, I, e 16, III, “a” e “c”, da Lei 8.443/1992 c/c os arts. 19 e 23, III, da mesma lei, e com arts. 1º, I, e 209, I e III, e 214, III, do RI/TCU, as contas do Sr. Sérgio Fontes Magalhães Alves e condená-lo ao pagamento das quantias abaixo especificadas, com a fixação do prazo de 15 (quinze) dias, a contar da notificação, para que comprove, perante este Tribunal (art. 214, III, “a”, do RI/TCU) , o recolhimento da dívida aos cofres do Fundo Nacional de Assistência Social, atualizada monetariamente e acrescida dos juros de mora, calculados a partir das datas discriminadas, até a data do recolhimento, na forma prevista na legislação em vigor:
	VALOR
ORIGINAL (R$) 
	DATA DA OCORRÊNCIA

	2.512,50 
	20/5/2008

	2.512,50
	19/6/2008

	2.512,50
	4/7/2008

	2.512,50
	21/8/2008

	2.512,50
	15/9/2008

	7.537,50
	26/9/2008

	4.500,00
	3/1/2008

	4.500,00
	21/2/2008

	4.500,00
	18/3/2008

	4.500,00
	10/4/2008

	4.500,00
	15/5/2008

	4.500,00
	10/6/2008

	4.500,00
	4/7/2008

	4.500,00
	14/8/2008

	4.500,00
	8/9/2008

	4.500,00
	21/10/2008

	4.500,00
	12/11/2008

	4.299,37
	23/12/2008

9.3. aplicar ao Sr. Sérgio Fontes Magalhães Alves a multa prevista no art. 57 da Lei 8.443/1992 c/c o art. 267 do RI/TCU, no valor de R$ 23.000,00 (vinte e três mil reais) , fixando-lhe o prazo de 15 (quinze) dias, a contar da notificação, para que comprove, perante este Tribunal (art. 214, III, “a”, do RI/TCU) , o recolhimento da dívida aos cofres do Tesouro Nacional, atualizada monetariamente desde a data do presente acórdão até a do efetivo recolhimento, se for paga após o vencimento, na forma da legislação em vigor;
9.4. autorizar, desde logo, nos termos do art. 28, II, da Lei 8.443/1992, a cobrança judicial das dívidas, caso não atendidas as notificações;
9.5. em atendimento ao disposto no § 3º do art. 16 da Lei 8.443/1992, encaminhar cópia desta deliberação à Procuradoria da República na Bahia, para a adoção das medidas que entender cabíveis.

Tomada de contas especial instaurada em razão da impugnação total das despesas ante a não execução dos coletivos do Programa Projovem e pelo desvio de finalidade dos recursos do PBVI nas ações do CRAS, no exercício de 2008, na modalidade fundo a fundo, a título de cofinanciamento federal de ações continuadas de assistência social, no âmbito do Sistema Único de Assistência Social (SUAS), e que tinham por objeto a execução dos Serviços de Proteção Social Básica e Proteção Social Especial.

Primeira Câmara

Município de Jussari/BA.

3. Interessados/Responsáveis:
3.1. Interessado: Ministério do Desenvolvimento Social (MDA)
3.2. Responsável: Sérgio Fontes Magalhães Alves (XXX.800.295-XX).

13.1. Ministros presentes: Walton Alencar Rodrigues (Presidente), Benjamin Zymler, Bruno Dantas e Vital do Rêgo.
13.2. Ministro-Substituto presente: Weder de Oliveira (Relator).

WEDER DE OLIVEIRA

Transcrevo, com ajustes de forma, a instrução (peça 75) elaborada pela Secretaria de Controle Externo de Tomada de Contas Especial (Secex-TCE) , a qual contou com a anuência do MP/TCU, representado pelo procurador Marinus Eduardo De Vríes Marsico (peça 78) :
“INTRODUÇÃO
1.	Cuidam os autos de tomada de contas especial instaurada pela Secretaria Executiva do Ministério do Desenvolvimento Social - MDS, em desfavor do Sr. Sérgio Fontes Magalhães Alves, ex-Prefeito (gestão 2005-2008) , em razão da impugnação total das despesas ante a não execução dos coletivos do Programa Projovem e pelo desvio de finalidade dos recursos do PBVI nas ações do CRAS, relativamente aos recursos repassados pelo Fundo Nacional de Assistência Social (FNAS) ao município de Jussari/BA, no exercício de 2008, na modalidade fundo a fundo, a título de cofinanciamento federal de ações continuadas de assistência social, no âmbito do Sistema Único de Assistência Social (SUAS) , e que tinham por objeto a execução dos Serviços de Proteção Social Básica e Proteção Social Especial (peça 61) .
HISTÓRICO 
2.	De acordo com os demonstrativos de parcelas pagas pelo Sistema Único da Assistência Social (SUAS) (peça 3) , o Fundo Nacional de Assistência Social (FNAS) transferiu ao município de Jussari/BA, recursos no montante de R$ 69.600,00, no exercício de 2008, para serem aplicados nos Serviços de Proteção Social Básica (PSB) e Proteção Social Especial (PSE) .
3.	Não foram disponibilizados no SUAS Web os instrumentos de prestação de contas, denominado Demonstrativo Sintético Anual de Execução Físico Financeira e o Parecer de Avaliação do Conselho Municipal de Assistência Social. As contas foram analisadas por intermédio das Notas Técnicas 2.473/2012 - CPCRFF/CGPC/DEFNAS, de 1/6/2012, 1.057/2013 - CPCRFF/CGPC/DEFNAS, de 11/4/2013, 210/2015 - CPCRFF/CGPC/DEFNAS, de 5/2/2015, 1.141/2015 - CPCRFF/CGPC/DEFNAS, de 28/5/2015, 4.013/2015 - CPCRFF/CGPC/DEFNAS, de 26/8/2015, Nota Técnica 1.554/2016 - CPCRFF/CGPC/DEFNAS, de 3/8/2016, e Nota Técnica 494/2017 - CPCRFF/CGPC/DEFNAS, de 13/4/2017 (peças 10, 23, 31, 38, 46, 49, 52) .
4.	As primeiras análises do órgão repassador apontou como irregularidade a não execução dos coletivos do Projovem, no valor de R$ 20.100,00 (peças 10, 23) . Posteriormente, acrescentou a omissão no dever de prestar contas (peças 31, 38, 46) , onde na Nota Técnica 1.1412015- CPCRFF/CGPC/DEFNAS informou o recebimento do Demonstrativo Sintético Anual da Execução Físico-Financeira, contudo, pontuou pela ausência do Parecer de Avaliação do Conselho Municipal de Assistência Social (peça 38) . Na sequência, destacou a ausência de autenticação de entrega do referido demonstrativo (peça 46, p. 1) .
5.	Inicialmente, foram responsabilizados pela omissão os Srs. Sérgio Fontes Magalhães Alves, Neone Simões Barboza Cordeiro e Walnio Ribeiro Muniz, estes dois últimos na qualidade de responsáveis solidários, não obstante, a coordenação de contabilidade da Secretaria Executiva do MDS, no despacho de peça 48, questionou a motivação da instauração da tomada de contas especial, sob o argumento de que o envio da documentação comprobatória da despesa constante das peças 19 a 21, mesmo que parcial, descaracterizaria a omissão. Questionou ainda a inclusão dos sucessores. No caso da Sra. Neone Simões Barboza Cordeiro (gestão 2009-2012) , em razão de ter demonstrado a adoção de medidas visando o resguardo do patrimônio público. Quanto ao Sr. Walnio Ribeiro Muniz (gestão 2013-2016) , pelo fato de não ser o sucessor do Sr. Sérgio Fontes Magalhães Alves (gestão 2005-2008) .
6.	O fundamento para a instauração da Tomada de Contas Especial, conforme apontado no Nota Técnica 494/2017 - CPCRFF/CGPC/DEFNAS, de 13/4/2017 (peça 52) , foi a impugnação de despesas, devido a ausência da devolução dos coletivos não executados do Programa Projovem Adolescente e não apresentação de contas do Piso Básico Fixo. 
7.	Os gestores foram notificados das irregularidades por intermédio dos ofícios/editais de notificação abaixo identificados:
	Gestor
	Comunicação
	Teor

	Neone Simões Barboza Cordeiro gestão (2009-2012) , peça 66
	Ofício 6013/DEFNAS/SNAS/MDS, de 28/9/2008, peça 6, recebido em 3/11/2009, peça 8) , 
	Ausência da prestação de contas

		Ofício 2312/CGPC/DEFNAS/SNAS/MDS, de 6/6/2012, peça 11, recebido em 186/2012, peça 14
	Solicita devolução dos recursos do Projovem

		Ofício 778/CGPC/DEFNAS/SNAS/MDS, de 12/4/2013, peça 27
	
		Ofício 4049/CGPC/DEFNAS/SNAS/MDS, de 9/6/2015, peça 40
	Solicitação da documentação fiscal, devolução dos recursos do Projovem e do total dos recursos financeiros do exercício de 2008

		Edital 465/2015, de 13//8/2015, peça 45
	
	Conselho Municipal de Assistência Social
	Ofício 6067/DFNAS/SNAS/MDS, de 28/9/2008, peça 7, recebido em 3/11/2009, peça 8
	Ausência da prestação de contas

		Ofício 2314/CGPC/DFNAS/SNAS/MDS, de 6/6/2012, peça 13
	Comunica solicitação de devolução dos recursos do Projovem

		Ofício 778/CGPC/DEFNAS/SNAS/MDS, de 12/4/2013, peça 25
	Comunica solicitação de devolução dos recursos do Projovem

		Ofício 792/CGPC/DEFNAS/SNAS/MDS, de 6/2/2015, peça 34, recebido em 26/2/2015, peça 36
	Comunicação dos procedimentos inerentes à tomada de contas especial

		Ofício 4048/CGPC/DEFNAS/SNAS/MDS, de 9/6/2015, peça 42, recebido em 6/7/2015, peça 44
	Comunicação sobre solicitação da prestação de contas do Piso P Projovem —PBV I.

	Sérgio Fontes Magalhães Alves (gestão 2005/2008) , peça 66
	Ofício 2313/CGPC/DEFNAS/SNAS/MDS, de 6/6/2012, peça 12, recebido em 18/6/2012, peça 15
	Solicita devolução dos recursos do Projovem

		Edital 96/2013, de 2/5/2013
	
		Edital 187/2015, de 24/4/2015
	
		Ofício 779/CGPC/DEFNAS/SNAS/MDS, de 12/4/2013, peça 26
	Solicita devolução dos recursos do Projovem

		Ofício 791/CGPC/DEFNAS/SNAS/MDS, de 6/2/2015, peça 32
	Comunicação dos procedimentos inerentes à tomada de contas especial

		Ofício 4047/CGPC/DEFNAS/SNAS/MDS, de 9/6/2015, peça 39
	Solicitação da documentação fiscal, devolução dos recursos do Projovem e do total dos recursos financeiros do exercício de 2008

		Edital 466/2015, de 13/8/2015, peça 45
	
	Walnio Ribeiro Muniz (gestão 2013-2016) , peça 66
	Ofício 777/CGPC/DEFNAS/SNAS/MDS, de 12/4/2013, peça 24
	Solicita devolução dos recursos do Projovem

		Ofício 790/CGPC/DEFNAS/SNAS/MDS, de 6/2/2015, peça 33, recebido em 26/2/2015, peça 35
	Comunicação dos procedimentos inerentes à tomada de contas especial

		Ofício 4046/CGPC/DEFNAS/SNAS/MDS, de 9/6/2015, peça 41, recebido em 6/7/2015, peça 43
	Solicitação de devolução dos Recursos do Projovem, documentos fiscais comprobatórios do Piso PBF KW elou devolução total dos recursos corrigidos

8.	Em resposta, a Sra. Noene Simões Barboza Cordeiro (peça 18) , argumentou, em síntese, que o seu antecessor, a quem caberia prestar as contas, não deixou a integralidade dos documentos necessários à prestação de contas, e enviou os que foram identificados (peças 19-22) . Informou ainda que ingressou com representação contra ele junto ao Ministério Público Estadual.
9.	O Sr. Walnio Ribeiro Muniz informou que, diante da falta de informações, interpôs ação contra o Sr. Sérgio Fontes Magalhães Alves perante o Ministério Público Federal (peça 29) , cuja cópia se encontra na peça 30.
10.	Diante do não saneamento das irregularidades apontadas e da não devolução dos recursos, instaurou-se a Tomada de Contas Especial. No Relatório de Tomada de Contas Especial 74/2017 (peça 61) conclui-se que o prejuízo importaria no valor total dos recursos repassados, imputando-se a responsabilidade ao Sr. Sérgio Fontes Magalhães Alves, em razão da não execução dos coletivos do Programa Projovem e pelo desvio de finalidade relativamente à utilização de forma indevida dos recursos do PBVI nas ações do CRAS.
11.	O Relatório de Auditoria do Ministério da Transparência e Controladoria Geral da União 447/2018 (peça 62) também chegou às mesmas conclusões. Após serem emitidos o Certificado de Auditoria, o Parecer do Dirigente e o Pronunciamento Ministerial (peças 63, 64 e 65) , o processo foi remetido a esse Tribunal.
12.	Na instrução inicial (Peça 68) , analisando-se os documentos nos autos, concluiu-se pela necessidade de realização de citação e audiência do Sérgio Fontes Magalhães Alves (CPF XXX.800.295-XX) , ex-Prefeito (gestão 2005/2008) , na forma abaixo:
Citação
Ocorrência: não comprovação da boa e regular aplicação dos recursos repassados pelo FNAS ao município de Jussari/BA, no exercício de 2008, em face da omissão no dever de prestar contas, bem como pela utilização dos recursos do Projovem com desvio de finalidade:
Débito
	VALOR 
ORIGINAL (R$) 
	DATA DA OCORRÊNCIA 

	2.512,50 
	20/5/2008 

	2.512,50
	19/6/2008 

	2.512,50
	4/7/2008 

	2.512,50
	21/8/2008 

	2.512,50
	15/9/2008 

	7.537,50
	26/9/2008 

	4.500,00
	3/1/2008

	4.500,00
	21/2/2008

	4.500,00
	18/3/2008

	4.500,00
	10/4/2008

	4.500,00
	15/5/2008

	4.500,00
	10/6/2008

	4.500,00
	4/7/2008

	4.500,00
	14/8/2008

	4.500,00
	8/9/2008

	4.500,00
	21/10/2008

	4.500,00
	12/11/2008

	4.299,37
	23/12/2008

Responsável: Sérgio Fontes Magalhães Alves (CPF XXX.800.295-XX) , ex-Prefeito (gestão 2005/2008) 
Conduta: deixar de comprovar a boa e regular aplicação dos recursos repassados pelo FNAS ao município de Jussari/BA, no exercício de 2008, para o custeio das despesas com os Programas de Proteção Social Básica e Proteção Social Especial, tendo em vista a omissão no dever de prestar contas, assim como a utilização dos recursos do Projovem com desvio de finalidade, quando deveria apresentar as devidas contas na forma exigida na Portaria MDS 459/2005, e promover o funcionamento dos coletivos do Projovem.
Audiência
Ocorrência: ausência de documentos hábeis e necessários nos arquivos da Prefeitura que permitissem o Prefeito sucessor prestar as devidas contas, ensejando o descumprimento do prazo original para a prestação de contas
Responsável: Sérgio Fontes Magalhães Alves (CPF XXX.800.295-XX) , ex-Prefeito (gestão 2005/2008) 
Conduta: não manter nos arquivos da Prefeitura os documentos comprobatórios das despesas realizadas.
13.	Em cumprimento ao pronunciamento da unidade (peça 70) foram efetuada a citação e a audiência do responsável, nos moldes a seguir:
 Sr. Sérgio Fontes Magalhães Alves promovida a citação e a audiência do responsável, conforme delineado abaixo:
	Ofício
	Data do ofício
	Data de Recebimento do Ofício
	Nome do Signatário do AR
	Observação
	Fim do Prazo para defesa

	Ofício 2008/2018-TCU/Secex-TCE (peça 72) 
	3/10/2018
	31/10/2018 (vide AR de peça 73) 
	Gilson de Carvalho
	Ofício recebido no endereço do responsável, conforme pesquisa de endereço no Sistema da Receita Federal (peça 71) .
	16/11/2018

14.	Transcorrido o prazo regimental, o responsável permaneceu silente, devendo ser considerado revel, nos termos do art. 12, §3º, da Lei 8.443/1992.
EXAME TÉCNICO
15.	Preliminarmente, cumpre tecer breves considerações sobre a forma como são realizadas as comunicações processuais no TCU. A esse respeito, destacam-se o art. 179, do Regimento Interno do TCU (Resolução 155, de 4/12/2002) e os art. 3º e 4º, inciso III, § 1º, da Resolução TCU 170, de 30 de junho de 2004, in verbis:
Art. 179. A citação, a audiência ou a notificação, bem como a comunicação de diligência, farse-ão:
I - mediante ciência da parte, efetivada por servidor designado, por meio eletrônico, fac-símile, telegrama ou qualquer outra forma, desde que fique confirmada inequivocamente a entrega da comunicação ao destinatário;
II - mediante carta registrada, com aviso de recebimento que comprove a entrega no endereço do destinatário;
III - por edital publicado no Diário Oficial da União, quando o seu destinatário não for localizado
 (...) 
Art. 3º As comunicações serão dirigidas ao responsável, ou ao interessado, ou ao dirigente de órgão ou entidade, ou ao representante legal ou ao procurador constituído nos autos, com poderes expressos no mandato para esse fim, por meio de:
I - correio eletrônico, fac-símile ou telegrama;
II - servidor designado;
III - carta registrada, com aviso de recebimento;
IV - edital publicado no Diário Oficial da União, quando o seu destinatário não for localizado, nas hipóteses em que seja necessário o exercício de defesa’.
Art. 4º. Consideram-se entregues as comunicações:
I - efetivadas conforme disposto nos incisos I e II do artigo anterior, mediante confirmação da ciência do destinatário;
II - realizadas na forma prevista no inciso III do artigo anterior, com o retorno do aviso de recebimento, entregue comprovadamente no endereço do destinatário;
III - na data de publicação do edital no Diário Oficial da União, quando realizadas na forma prevista no inciso IV do artigo anterior.
§ 1º O endereço do destinatário deverá ser previamente confirmado mediante consulta aos sistemas disponíveis ao Tribunal ou a outros meios de informação, a qual deverá ser juntada ao respectivo processo.
 (...) 
16.	Bem se vê, portanto, que a validade da citação via postal não depende de que o aviso de recebimento seja assinado pelo próprio destinatário da comunicação, o que dispensa, no caso em tela, a entrega do AR em ‘mãos próprias’. A exigência da norma é no sentido de o Tribunal verificar se a correspondência foi entregue no endereço correto, residindo aqui a necessidade de certeza inequívoca. 
17.	Não é outra a orientação da jurisprudência do TCU, conforme se verifica dos julgados a seguir transcritos:
São válidas as comunicações processuais entregues, mediante carta registrada, no endereço correto do responsável, não havendo necessidade de que o recebimento seja feito por ele próprio (Acórdão 3648/2013-TCU-Segunda Câmara, Relator Ministro JOSÉ JORGE) ;
É prescindível a entrega pessoal das comunicações pelo TCU, razão pela qual não há necessidade de que o aviso de recebimento seja assinado pelo próprio destinatário. Entregandose a correspondência no endereço correto do destinatário, presume-se o recebimento da citação. (Acórdão 1019/2008-TCU-Plenário, Relator Ministro BENJAMIN ZYMLER) ;
As comunicações do TCU, inclusive as citações, deverão ser realizadas mediante Aviso de Recebimento - AR, via Empresa Brasileira de Correios e Telégrafos, bastando para sua validade que se demonstre que a correspondência foi entregue no endereço correto. (Acórdão 1526/2007-TCU-Plenário, Relator Ministro AROLDO CEDRAZ) .
18.	A validade do critério de comunicação processual do TCU foi referendada pelo Supremo Tribunal Federal, nos termos do julgamento do MS-AgR 25.816/DF, por meio do qual se afirmou a desnecessidade da ciência pessoal do interessado, entendendo-se suficiente a comprovação da entrega do ‘AR’ no endereço do destinatário:
EMENTA: AGRAVO REGIMENTAL. MANDADO DE SEGURANÇA. DESNECESSIDADE DE INTIMAÇÃO PESSOAL DAS DECISÕES DO TRIBUNAL DE CONTAS DA UNIÃO. ART. 179 DO REGIMENTO INTERNO DO TCU. INTIMAÇÃO DO ATO IMPUGNADO POR CARTA REGISTRADA, INICIADO O PRAZO DO ART. 18 DA LEI nº 1.533/51 DA DATA CONSTANTE DO AVISO DE RECEBIMENTO. DECADÊNCIA RECONHECIDA. AGRAVO IMPROVIDO.
O envio de carta registrada com aviso de recebimento está expressamente enumerado entre os meios de comunicação de que dispõe o Tribunal de Contas da União para proceder às suas intimações.
O inciso II do art. 179 do Regimento Interno do TCU é claro ao exigir apenas a comprovação da entrega no endereço do destinatário, bastando o aviso de recebimento simples.
19.	No caso vertente, a citação do responsável se deu no endereço proveniente de constante da base de dados da Receia Federal (Sistema CPF) , peça 51, sendo, portanto, válida a citação.
20.	 Nos processos do TCU, a revelia não leva à presunção de que seriam verdadeiras todas as imputações levantadas contra os responsáveis, diferentemente do que ocorre no processo civil, em que a revelia do réu opera a presunção da verdade dos fatos narrados pelo autor. Dessa forma, a avaliação da responsabilidade do agente não pode prescindir da prova existente no processo ou para ele carreada. 
21.	Ao não apresentar sua defesa, o responsável deixou de produzir prova da regular aplicação dos recursos sob sua responsabilidade, em afronta às normas que impõem aos gestores públicos a obrigação legal de, sempre que demandados pelos órgãos de controle, apresentar os documentos que demonstrem a correta utilização das verbas públicas, a exemplo do contido no art. 93 do Decreto-Lei 200/67: ‘Quem quer que utilize dinheiros públicos terá de justificar seu bom e regular emprego na conformidade das leis, regulamentos e normas emanadas das autoridades administrativas competentes.’ 
22.	Mesmo as alegações de defesa não sendo apresentadas, considerando o princípio da verdade real que rege esta Corte, procurou-se buscar, em manifestações dos responsáveis na fase interna desta Tomada de Contas Especial, se havia algum argumento que pudesse ser aproveitado a seu favor. No entanto, os responsáveis não se manifestaram na fase interna, não havendo, assim, nenhum argumento que possa vir a ser analisado e posteriormente servir para afastar as irregularidades apontadas
23.	Vale ressaltar que a pretensão punitiva do TCU, conforme Acórdão 1441/2016-TCU-Plenário, que uniformizou a jurisprudência acerca dessa questão, subordina-se ao prazo geral de prescrição indicado no art. 205 do Código Civil, que é de 10 anos, contado da data de ocorrência da irregularidade sancionada, nos termos do art. 189 do Código Civil, sendo este prazo interrompido pelo ato que ordenar a citação, a audiência ou a oitiva do responsável. No caso em exame, não ocorreu a prescrição, uma vez que os recursos foram transferidos entre 19/2/2008 e 7/11/2008, e o despacho que ordenou a citação está datado de 29/6/2018 (peça 70) .
24.	Em se tratando de processo em que a parte interessada não se manifestou acerca das irregularidades imputadas, não há elementos para que se possa efetivamente aferir e reconhecer a ocorrência de boa-fé na conduta dos responsáveis, podendo este Tribunal, desde logo, proferir o julgamento de mérito pela irregularidade das contas, conforme nos termos dos §§ 2º e 6º do art. 202 do Regimento Interno do TCU. (Acórdão 2064/2011-TCU-Primeira Câmara (relator: Ubiratan Aguiar) , 6.182/2011-TCU-1a Câmara (relator: Weber de Oliveira) , 4.072/2010-TCU-1a Câmara (Relator: Valmir Campelo) , 1.189/2009-TCU-1a Câmara (Relator: Marcos Bemquerer) , 731/2008-TCU-Plenário (Relator: Aroldo Cedraz) .
25.	Dessa forma, o responsável deve ser considerado revel, nos termos do art. 12, §3º, da Lei 8.443/1992, devendo as contas serem julgadas irregulares, condenando-o ao pagamento do débito apurado e aplicando-lhe a multa prevista nos arts. 57 e 58 da Lei 8.443/1992.
CONCLUSÃO
26.	A análise promovida na seção ‘Exame Técnico’ evidencia a revelia do responsável, tendo em vista que foi validamente citado e encaminhada a audiência, contudo, permaneceu silente. Dessa forma, as suas contas podem ser julgadas irregulares, desde logo, nos termos do art. 12, § 3º, da Lei 8.443/1992 e aplicado a ele, a multa prevista nos arts. 57 e 58, inciso II, da referida lei.
PROPOSTA DE ENCAMINHAMENTO
26.	Diante do exposto, submetemos os autos à consideração superior, propondo ao Tribunal:
a) considerar revel o Sr. Sérgio Fontes Magalhães Alves (CPF XXX.800.295-XX) , ex-Prefeito (gestão 2005/2008) , para todos os efeitos, dando-se prosseguimento ao processo, com fulcro no art. 12, § 3º, da Lei n. 8.443/92;
b)  julgar irregulares, nos termos dos arts. 1º, inciso I, 16, inciso III, alínea ‘a, e ‘c’, § 2º, da Lei 8.443/92 c/c os arts. 19 e 23, inciso III, da mesma Lei, e com arts. 1º, inciso I, 209, incisos I e III, 210 e 214, inciso III, do Regimento Interno/TCU, as contas do Sr. Sérgio Fontes Magalhães Alves (CPF XXX.800.295-XX) , ex-Prefeito (gestão 2005/2008) , condenando-o ao pagamento das importâncias a seguir especificadas, atualizadas monetariamente e acrescidas dos juros de mora, calculada (s) a partir da (s) data (s) discriminada (s) até a data do efetiva quitação do débito, fixando-lhes o prazo de quinze dias, para que comprovem, perante o Tribunal, o recolhimento das referidas quantias aos cofres do Fundo Nacional de Assistência Social, nos termos do art. 23, inciso III, alínea ‘a’, da citada lei:
	VALOR 
ORIGINAL (R$) 
	DATA DA OCORRÊNCIA 

	2.512,50 
	20/5/2008 

	2.512,50
	19/6/2008 

	2.512,50
	4/7/2008 

	2.512,50
	21/8/2008 

	2.512,50
	15/9/2008 

	7.537,50
	26/9/2008 

	4.500,00
	3/1/2008

	4.500,00
	21/2/2008

	4.500,00
	18/3/2008

	4.500,00
	10/4/2008

	4.500,00
	15/5/2008

	4.500,00
	10/6/2008

	4.500,00
	4/7/2008

	4.500,00
	14/8/2008

	4.500,00
	8/9/2008

	4.500,00
	21/10/2008

	4.500,00
	12/11/2008

	4.299,37
	23/12/2008

Valor atualizado até 7/2/2019: R$ 133.756,68
c) aplicar ao Sérgio Fontes Magalhães Alves (CPF XXX.800.295-XX) , ex-Prefeito (gestão 2005/2008) , a multa prevista no art. 57 da Lei 8.443/92 c/c o art. 267 do RI/TCU, fixando-lhes o prazo de quinze dias, a contar da notificação, para que comprove, perante o Tribunal (art. 214, III, a, do Regimento Interno do TCU) , o recolhimento da dívida aos cofres do Tesouro Nacional, atualizada monetariamente desde a data do acórdão que vier a ser proferido por este Tribunal até a do efetivo recolhimento, se pagas após o vencimento, na forma da legislação em vigor;
d) aplicar Sérgio Fontes Magalhães Alves (CPF XXX.800.295-XX) , ex-Prefeito (gestão 2005/2008) , a multa prevista no art. 58, inciso II, da Lei 8.443/92 c/c o art. 268 do RI/TCU, fixando-lhe o prazo de quinze dias, a contar da notificação, para que comprove, perante o Tribunal (art. 214, III, a, do Regimento Interno do TCU) , o recolhimento da dívida aos cofres do Tesouro Nacional, atualizada monetariamente desde a data do acórdão que vier a ser proferido por este Tribunal até a do efetivo recolhimento, se pagas após o vencimento, na forma da legislação em vigor;
e) autorizar, desde logo, a cobrança judicial das dívidas, caso não atendidas as notificações, na forma do disposto no art. 28, inciso II, da Lei nº 8.443/92;
f) autorizar também, desde logo, se requerido, com fundamento no art. 28, inciso I, da Lei 8.443, de 1992 c/c o art. 217, §§ 1º e 2º do Regimento Interno, o parcelamento das dívidas em até 36 parcelas, incidindo sobre cada parcela, corrigida monetariamente, os correspondentes acréscimos legais fixando- lhe o prazo de quinze dias, a contar do recebimento da notificação, para comprovar perante o Tribunal o recolhimento da primeira parcela, e de trinta dias, a contar da parcela anterior, para comprovar os recolhimentos das demais parcelas, devendo incidir sobre cada valor mensal, atualizado monetariamente, os juros de mora devidos, no caso do débito, na forma prevista na legislação em vigor, alertando os responsáveis de que a falta de comprovação do recolhimento de qualquer parcela importará o vencimento antecipado do saldo devedor, nos termos do § 2º do art. 217 do Regimento Interno deste Tribunal;
g) enviar cópia do Acórdão a ser prolatado, bem como do Relatório e do Voto que o fundamentarem ao Procuradoria da República no Estado da Bahia, nos termos do § 3º do art. 16 da Lei 8.443/1992 c/c o § 7º do art. 209 do Regimento Interno do TCU, para adoção das medidas cabíveis;
h) enviar cópia do Acórdão que vier a ser proferido ao Fundo Nacional de Assistência Social e ao responsável, para ciência, informando que a presente deliberação, acompanhada do Relatório e do Voto que a fundamenta, está disponível para a consulta no endereço www.tcu.gov.br/acordaos, além de esclarecer que, caso requerido, o TCU poderá fornecer sem custos as correspondentes cópias, de forma impressa. “
É o relatório.

não há.

Procurador Marinus Eduardo De Vries Marsico.

TOMADA DE CONTAS ESPECIAL. MDS. FNAS. PROGRAMA PROJOVEM. FUNDO A FUNDO. INEXECUÇÃO TOTAL. DESVIO DE FINALIDADE. CITAÇÃO. REVELIA. CONTAS IRREGULARES. DÉBITO. MULTA. COMUNICAÇÕES.

TOMADA DE CONTAS ESPECIAL (TCE)

Secretaria de Controle Externo de Tomada de Contas Especial (Secex-TCE).

Trata-se de tomada de contas especial instaurada pela Secretaria Executiva do Ministério do Desenvolvimento Social (MDS) , em desfavor do Sr. Sérgio Fontes Magalhães Alves, ex-prefeito do município de Jussari/BA (gestão 2005-2008) , em razão da impugnação total das despesas realizadas com os recursos repassados pelo Fundo Nacional de Assistência Social (FNAS) , no exercício de 2008, na modalidade fundo a fundo, a título de cofinanciamento federal de ações continuadas de assistência social, devido à não execução dos coletivos do programa Projovem e à ocorrência de desvio de finalidade na aplicação dos recursos do PBVI nas ações do CRAS.
Identificada a não execução adequada do programa Projovem no município, o Ministério do Desenvolvimento Social notificou os responsáveis, ex-prefeitos de 2008 a 2016, para apresentassem a prestação de contas ou devolvessem os recursos transferidos a conta do programa.
Em atendimento às notificações, a Sra. Neone Simões Bezerra Cordeiro (gestão 2009-2012) encaminhou cópias de documentos de despesas referentes à execução do programa (peças 19 a 22) , ao tempo que afirmou que seu antecessor deveria prestar contas e que não deixou a integralidade dos documentos necessários para tanto. Informou, também, que representou contra o ex-prefeito junto ao Ministério Público Estadual, porém não comprovou essa informação.
O Sr. Walnio Ribeiro Muniz (gestão 2013-2016) informou que interpôs ação contra o Sr. Sérgio Fontes Magalhães Alves perante o Ministério Público Federal (peça 29) , como consta na peça 30.
O Sr. Sérgio Fontes Magalhães Alves (gestão 2005-2008) não atendeu às notificações.
Uma vez que não foi apresentada a devida prestação de contas nem devolvidos os recursos, o MDS instaurou a presente tomada de contas especial (peças 53 a 60) , levantando-se dano ao erário no valor de R$ 69.600,00, sob responsabilidade do Sr. Sérgio Fontes Magalhães Alves.
O relatório do tomador de contas recebeu certificação pela irregularidade (peças 62 a 64) , da qual foi dada ciência à supervisão ministerial (peça 65) .
No âmbito desta Corte, a Secretaria de Controle Externo de Tomada de Contas Especial (Secex-TCE) identificou que o valor do dano perfazia R$ 73.899,37, resultado da soma dos valores creditados na conta corrente específica, deduzindo-se o saldo resultante (peça 60) , bem como discordou do fundamento apresentado pelo concedente para a instauração da tomada de contas especial (impugnação total das despesas) : a instauração é devida, mas por outros fundamentos. 
Dessa maneira, promoveu a citação do Sr. Sérgio Fontes Magalhães Alves nos seguintes termos (peça 72) :
“Citação – em decorrência da ‘não comprovação da boa e regular aplicação dos recursos repassados pelo FNAS ao município de Jussari/BA, no exercício de 2008, em face da omissão no dever de prestar contas, bem como pela utilização dos recursos do Projovem com desvio de finalidade.’
Audiência - em razão da ‘ausência de documentos hábeis e necessários nos arquivos da Prefeitura que permitissem o Prefeito sucessor prestar as devidas contas, ensejando o descumprimento do prazo original para a prestação de contas’.”
Transcorrido o prazo, o responsável permaneceu silente. A unidade instrutiva propôs que fosse considerado revel, devendo suas contas serem julgadas irregulares, com imputação de dano de R$ 73.899,37, aplicação das multas previstas nos arts. 57 e 58 da Lei 8.443/1992.
O Ministério Público manifestou-se de acordo com a proposta.
II
Incorporo as análises empreendidas pela unidade instrutiva às minhas razões de decidir, com alguns ajustes na fundamentação.
Assinalo que a execução do Projovem, inserido na proteção social básica do Plano Nacional de Assistência Social, deveria ser realizada por intermédio dos centros de referência de assistência social (CRAS) , conforme estabelecia a resolução MDS 130/2005, vigente em 2008:
“A proteção social básica será operada por intermédio de:
a) Centros de Referência de Assistência Social – CRAS territorializados de acordo com o porte do município.”
A aplicação dos recursos deveria observar a portaria 176/2008-MDS:
“Art. 3° O valor de referência do co-financiamento federal do Piso Básico Variável para os serviços socioeducativos do ProJovem Adolescente será de R$ 1.256,25 (mil duzentos e cinquenta e seis reais e vinte e cinco centavos) mensais.
§ 1° O valor previsto no caput destina-se ao custeio mensal das atividades de cada coletivo, composto originalmente por grupo de 25 (vinte e cinco) jovens assistidos.” 
Essa portaria está em acordo com o disposto no §1º do art. 4º da Lei 11.692/2008
“Art. 2º O Projovem, destinado a jovens de 15 (quinze) a 29 (vinte e nove) anos, com o objetivo de promover sua reintegração ao processo educacional, sua qualificação profissional e seu desenvolvimento humano, será desenvolvido por meio das seguintes modalidades:
I - Projovem Adolescente - Serviço Socioeducativo;
II - Projovem Urbano;
III - Projovem Campo - Saberes da Terra; e
IV - Projovem Trabalhador.
 (...) 
Art. 4º Para a execução das modalidades tratadas no art. 2º desta Lei, a União fica autorizada a transferir recursos aos Estados, ao Distrito Federal e aos Municípios, sem a necessidade de convênio, acordo, contrato, ajuste ou instrumento congênere, mediante depósito em conta corrente específica, sem prejuízo da devida prestação de contas da aplicação dos recursos.
§ 1º O montante dos recursos financeiros a que se refere esta Lei será repassado em parcelas e calculado com base no número de jovens atendidos, conforme disposto em regulamentação, e destina-se à promoção de ações de elevação da escolaridade e qualificação profissional dos jovens, bem como à contratação, remuneração e formação de profissionais.” (sem grifos no original)  
Segundo a nota técnica 1141/2015 da Coordenação Geral de Prestação de Contas do MDS, (peça 38) , foi encaminhado, eletronicamente via SUASWEB, o demonstrativo sintético anual de execução físico-financeira dos recursos repassados, em 2008, para execução dos serviços de proteção básica e proteção especial, mas não o parecer de avaliação do conselho de assistência social (competente para aprovar o cumprimento das metas físicas e financeiras do plano de ação em assistência social) . Por essa razão, o gestor e o conselho municipal foram instados a apresentarem o relatório de cumprimento de objeto.
Uma vez não atendidas as solicitações, a coordenação notificou os responsáveis a devolverem os recursos dos coletivos do programa, no âmbito do Projovem. 
Em resposta, a Sra. Neone Simões Bezerra Cordeiro encaminhou cópias de empenhos e documentos de despesas (peças 19 a 22) que descrevem gastos de custeio executados no CRAS. 
A coordenação concluiu que os documentos enviados “não sanam as pendências apontadas, tendo em vista que o município utilizou, de forma indevida, os recursos do Piso do Projovem-PBVI nas ações do CRAS, ficando caracterizado o desvio de finalidade desses recursos” (peça 38, p. 2) .
Porém, identificou que a falha ocorrera no programa Projovem e também na aplicação dos valores transferidos à conta do Piso Básico Fixo (PBF) . 
Assim, sugeriu a “devolução total dos valores repassados a título de financiamento dos serviços de assistência social”, tanto os referentes ao Projovem quanto os relativos ao Piso Básico Fixo, de forma que o dano apurado corresponderia ao total dos valores repassados em 2008 ao município.
No tocante à obrigação de prestar contas, verifica-se que o prazo se encerrou na gestão da sucessora daquele que geriu os recursos. Nesse sentido, os sucessores deveriam reunir os documentos disponíveis e encaminhar a prestação de contas ao MDS, de forma a comprovar a boa e regular aplicação dos recursos aplicados na gestão do antecessor, Sr. Sérgio Fontes Magalhães Alves.
Todavia, conforme relatado anteriormente, os sucessores citados afirmam que não encontraram documentos aptos à elaboração da prestação de contas e representaram o Ministério Público estadual contra o referido antecessor gestor dos recursos.
Ademais, registre-se que os empenhos e documentos reunidos pela ex-prefeita Neone Bezerra, na tentativa de apresentar a prestação de contas, referem-se apenas a parte dos recursos e que não foi encaminhado o relatório de cumprimento de objeto a cargo do conselho municipal de assistência social. 
Sendo o Sr. Sérgio Fontes Magalhães Alves revel e não havendo nos autos elementos que comprovem a boa e regular aplicação dos recursos que geriu, suas contas devem ser julgadas irregulares, com fulcro no art. 16, III, ‘a’, da Lei 8.443/1992, com condenação de ressarcimento ao erário e cominação da multa proporcional prevista no art. 57.
Registro, por fim, que não compõem a base de cálculo da multa as transferências realizadas até 10 anos antes da data do despacho que autorizou a citação, 29/6/2018 (peça 70) .
Diante do exposto, manifesto-me pela aprovação do acórdão que ora submeto à apreciação deste Colegiado. 
TCU, Sala das Sessões Ministro Luciano Brandão Alves de Souza, em 13 de agosto de 2019.
Weder de Oliveira 
Relator